臺灣高等法院民事判決　　　　　　　　 95年度重上字第162號
上　訴　人　乙○○
訴訟代理人　陳鼎正律師
被　上訴人　丁○○
訴訟代理人　葉民文律師
被　上訴人　甲○○
　　　　　　丙○○
上列當事人間清償債務事件，上訴人對於中華民國95年2月3日臺
灣桃園地方法院94年度重訴字第83號第一審判決提起上訴，本院
於96年1月23日言詞辯論終結，判決如下：
    主      文
上訴駁回。
第二審訴訟費用由上訴人負擔。
    事實及理由
一、程序方面：
  (一)被上訴人甲○○未於言詞辯論期日到場，核無民事訴訟法第
    386條所列各款情形，依上訴人之聲請，由其一造辯論而為
    判決。
  (二)本件上訴人於原審依消費借貸之法律關係，請求被上訴人3
    人連帶給付新台幣（下同）948萬3,262元，及自民國91年3
    月5日起至清償日止，按月息1%計算之利息。嗣於本院聲明
    為被上訴人3人之合夥（下稱「合夥」）應給付879萬8,833
    元，及自94年10月7日起至清償日止，按月息1%計算之利息
    ，如合夥財產不足清償時，由被上訴人連帶負擔，核屬聲明
    之擴張減縮，應予准許，合先敘明。
二、上訴人主張：被上訴人3人為合夥人，於86年間因購買訴外
    人黃珍珠坐落新竹縣竹東鎮○○段第51、52、53地號等土地
    （下稱竹東土地），透過被上訴人丙○○向上訴人借款1千
    萬元（下稱系爭借款），並以「合夥」購買之土地設定抵押
    權予上訴人，上訴人乃委託訴外人邱德英（被上訴人丙○○
    之妻）於86年3月10日將其中921萬元匯入甲○○之母即訴外
    人方黃玉燕帳戶中，其餘79萬元則以現金交付被上訴人甲○
    ○收受，雙方約定每月利息以10萬元計算，並由甲○○交付
    訴外人宥泰建設有限公司（下稱宥泰公司）為發票人，面額
    1千萬元之支票1紙（下稱系爭支票），作為付款之擔保。被
    上訴人3人於87年6月5日所書立之合夥購買土地協議書（下
    稱合夥協議書），載明「合夥」有此項債務，並簽發發票日
    87年6月5日，面額1,500萬元之本票1紙（下稱系爭本票），
    作為借款之擔保。惟代表執行「合夥」事務之被上訴人丁○
    ○僅支付系爭借款利息至89年9月，其後即未清償，上開票
    據亦不獲兌現。嗣上訴人強制執行被上訴人丙○○之不動產
    而受清償164萬4,820元，剩餘借款948萬3,262元，經上訴人
    催討，被上訴人均置之不理。而「合夥」積欠中國國際商業
    銀行及彰化商業銀行之債務計4千餘萬元，且「合夥」資產
    幾乎全數遭法院拍賣，剩餘資產拍賣後亦不足清償銀行抵押
    債權，足見「合夥」財產縱有剩餘亦不足清償系爭借款債務
    ，爰依消費借貸之法律關係請求被上訴人連帶清償系爭借款
    債務。於原審聲明：被上訴人應連帶給付上訴人948萬3,262
    元，及自91年3月5日起至清償日止，按月息1%計算之利息。
    願供擔保請准宣告假執行。原審為上訴人敗訴之判決，上訴
    人不服提起上訴，於本院聲明：(一)原判決廢棄。(二)「合夥」
    應給付上訴人879萬8,833元及自94年10月7日起至清償日止
    ，按月息1%計算之利息，如「合夥」財產不足清償時，由被
    上訴人3人連帶給付。(三)願供擔保請准宣告假執行。
三、被上訴人方面：
  (一)被上訴人丁○○則以：否認「合夥」向上訴人借貸1千萬元
    。上訴人於原法院90年度壢簡字第215號（下稱前案）民事
    事件主張被上訴人丁○○於87年6月5因需款孔急向上訴人調
    借現金1千萬元，現於本件卻改稱「合夥」於86年3月10日向
    其借款1千萬元，其前後陳述歧異足見不實。又就交付系爭
    借款1千萬元，與前案之說詞亦不符。系爭借款應係被上訴
    人丙○○之出資額、或被上訴人丙○○私人借貸予被上訴人
    甲○○個人、或上訴人與訴外人黃珍珠之私人借貸，與被上
    訴人丁○○或「合夥」皆無關。於原審聲明：駁回上訴人之
    訴及其假執行之聲請。如受不利判決，願供擔保請准宣告免
    為假執行。本院聲明：上訴駁回。
  (二)被上訴人甲○○則以：系爭借款應是宥泰公司所借，該公司
    是被上訴人3人所經營，當時被上訴人3人在討論買土地錢不
    夠就決定向丙○○弟媳即上訴人借1千萬元。於原審聲明：
    駁回上訴人之訴及其假執行之聲請。如受不利判決，願供擔
    保請准宣告免為假執行。本院聲明：上訴駁回。
  (三)被上訴人丙○○於原審對上訴人之請求認諾。於本院陳述：
    因為伊弟弟愛賭博，所以伊弟媳即上訴人把錢拿給伊太太邱
    德英管理，是我們3人一起出面借款等語。本院聲明：上訴
    駁回。
四、經查，(一)被上訴人甲○○於85年1月14日與訴外人黃珍珠簽
    訂不動產買賣契約書，購買前述竹東土地，約定買賣總價金
    為9,703萬8,900元。(二)訴外人黃珍珠於86年1月10日以其為
    債務人設定債權額1千萬元抵押權予上訴人，權利存續期間
    自86年1月10日至96年1月10日止，債務清償期為96年1月10
    日。(三)另宥泰公司（被上訴人3人經營）於86年12月10日簽
    發面額1千萬元支票予上訴人。(四)被上訴人3人於87年6月5日
    簽訂合夥協議書，約定「合夥」股份共分10股，每股為450
    萬元，被上訴人丁○○占40%，被上訴人甲○○占50%，被上
    訴人丙○○占10%。被上訴人3人於87年11月19日簽訂協議書
    第3條約定：「甲方（指甲○○）無條件同意工程完成時，
    乙方（指丙○○）及丙方（丁○○以其妻葉玉美名義簽訂）
    雙方共有優先取回雙方所支付的工程款及甲方所欠乙方及丙
    方之『債款』。餘者另行分配。」、第5條約定：「銀行貸
    款4,400萬元優先處理，再呂小姐（即上訴人）借貸1千萬元
    處理，餘由乙、丙雙方處理之。」，該協議書末記載：「乙
    、丙雙方協議公司資產及所得依『出資額和債權總數』乙方
    （指丙○○）為1,200萬元，丙方（指丁○○）為2,800萬元
    。」等情，為兩造所不爭執，並有買賣契約書、合夥協議書
    、支票、協議書、中國農民銀行新民分行函（見原審卷一第
    8至15、25至27、57、58、29頁、原審卷二第276至284、388
    至400頁）附卷可稽，堪信為真。
五、上訴人主張「合夥」向其借款1千萬元等語。被上訴人則以
    前揭情詞置辯。則本件首應審究者厥為「合夥」有無向上訴
    人借款1千萬元？經查：
  (一)按當事人主張有利於己之事實者，就其事實有舉證之責任。
    民事訴訟法第277條前段定有明文。又民事訴訟如係由原告
    主張權利者，應先由原告負舉證之責，若原告先不能舉證，
    以證實自己主張之事實為真實，則被告就其抗辯事實即令不
    能舉證，或其所舉證據尚有疵累，亦應駁回原告之請求。最
    高法院17年上字第917號判例可資參照。又本件訴訟標的對
    於被上訴人3人必須合一確定，被上訴人丙○○雖對上訴人
    請求認諾，依民事訴訟法第56條第1項，其行為既不利於共
    同訴訟人，對於全體自不生效力。
  (二)被上訴人甲○○於85年1月間向訴外人黃珍珠購買竹東土地
    ，其中51地號土地於85年10月16日移轉登記予葉玉美（丁○
    ○妻）、丙○○；52地號土地於85年8月20日移轉登記予葉
    玉美、丙○○及鄭桂燕，後鄭桂燕於85年10月29日將其應有
    部分移轉登記予葉玉美、丙○○，有土地登記簿附卷可稽（
    見原審卷一第153至165頁）。是上開土地於85年底即已完成
    移轉登記，再參酌上開買賣契約約定可知，黃珍珠之銀行抵
    押權等均已清償及塗銷，所需契稅、增值稅等均已繳清，有
    買賣契約書附卷可稽（原審卷一第8至15頁）。另其中53地
    號土地，於86年1月10日由上訴人與訴外人黃珍珠簽訂之抵
    押權設定契約書記載抵押權標的為新竹縣竹東鎮○○段53地
    號、地目為田、上訴人為權利人，訴外人黃珍珠為義務人兼
    債務人、權利存續期限為86年1月10日至96年1月10日止、債
    務清償日期為96年1月10日，有他項權利證明書及抵押權設
    定契約附卷可稽（見原審卷一第56至57頁），依上開買賣及
    產權登記可知，上開抵押權設定契約所載，不論債權債務之
    當事人、債權借款、清償時間均與上訴人所述係為系爭借款
    之擔保不符。況設定抵押權時，「合夥」尚未成立。再佐以
    被上訴人甲○○於原審陳稱：「因為農地是在新竹，同一名
    義人不能跨縣市登記為所有權人，故尚未請求黃珍珠移轉登
    記。」（見原審卷二第403頁），復依上訴人於新竹地方法
    院95年度執字第4388號執行案件中，自承「竹東鎮○○段53
    地號因在民國85年10月2日賣甲○○，因農發條款未開放因
    而未能過戶，故把土地設定在上訴人乙○○名下，尚欠1千
    萬元整」（見本院卷第165至168頁），足見竹東鎮○○段第
    53 地號土地設定1千萬元之抵押權應係作為訴外人黃珍珠將
    來移轉上開土地之擔保，而非作為系爭借款之擔保。
  (三)上訴人前執系爭本票向台灣桃園地方法院90年度壢簡字第21
    5號起訴請求被上訴人丁○○給付1,060萬元及其利息時，係
    敘明被上訴人丁○○於87年6月5日需款孔急而向上訴人借調
    1千萬元，並陳稱有匯款450萬元，另由被上訴人丙○○提出
    邱德英匯款單為證，有該宣示判決筆錄及匯款單附卷可稽（
    見原審卷一第121至122、149至150、166頁）。而於本件起
    訴卻稱被上訴人甲○○於86年3月10日透過被上訴人丙○○
    向上訴人表示渠與合夥人購買系爭土地需款孔急，故向其借
    款1千萬元，並開立系爭本票為擔保，上訴人委託邱德英將
    其中921萬元匯款至甲○○母親方黃玉燕帳戶（見原審卷一
    第5至6頁）。上訴人就同一借貸關係，前後二案之陳述就借
    貸之債務人及借貸日期，均相互矛盾。依上訴人主張，則系
    爭借款究係被上訴人丁○○所借或「合夥」所借，已有疑義
    。
  (四)被上訴人丙○○於台灣桃園地方法院檢察署92年度偵續字第
    9號案件92年4月15日偵查筆錄供稱：「（問：你實際出資多
    少？）答：我原本出資450萬元，再加上我向別人借貸的1千
    萬元給甲○○所以我出資超過1,200萬元。」（見原審卷一
    第167至170頁）；其於92年7月24日偵查筆錄供稱：「（問
    ：補充）答：（庭呈支票原本乙紙，影印後發還），支票是
    86年甲○○向我借款作為擔保之用，共借1千萬元。」（見
    原審卷一第171至174頁），該案丙○○所提示之支票即係本
    件系爭支票（見原審卷一第53、58頁）。被上訴人甲○○於
    原審陳稱：「（系爭）借款是宥泰公司所借，並非個人所借
    ，當時宥泰公司負責人是李秋鴻，丙○○是股東，（公司）
    正要辦移轉過戶給我們。」（見原審卷一第47至48頁），則
    上訴人主張系爭借款究係上開被上訴人丁○○借貸；被上訴
    人丙○○參與「合夥」之出資；還是借貸予被上訴人甲○○
    、宥泰公司或「合夥」；系爭支票究係被上訴人甲○○向丙
    ○○借貸而簽發，抑係宥泰公司或「合夥」向上訴人借款而
    簽發，均有疑義。就系爭1千萬元，究係借款或被上訴人丙
    ○○之出資；縱係借貸就借款對象而言，係被上訴人之自然
    人、「合夥」、宥泰公司，其權利義務主體並不相同，則法
    律責任歸屬自亦不同。
  (五)經原審依職權函詢中國農民銀行新明分行關於86年3月10日
    由邱德英匯款予訴外人方黃玉燕921萬元之資金來源為何？
    據該銀行函覆：該921萬元匯款之資金來源，係被上訴人丙
    ○○與邱德英夫婦共同經營之「祥發建材有限公司」以邱德
    英所有之坐落桃園縣中壢市○○○段舊社小段第177-206地
    號土地及其上建號為9106號之房屋設定抵押權，向該銀行貸
    款所得，此有該銀行94年11月7日農明字第9451800211號函
    、94年12月29日農明授字第601號函附卷可憑（見原審卷二
    第276至284、388至394頁），足見前開921萬元匯款並非係
    由上訴人所交付。上訴人雖主張：伊因怕先生玩股票，自70
    幾年開始就把錢寄放在邱德英的帳戶，一共寄放約1,200萬
    元，錢是陸陸續續拿現金給邱德英，一共拿給邱德英幾次伊
    不記得，有錢就一直給，每次拿多少錢均是用講的，並未記
    帳云云（見原審卷二第217至218頁），被上訴人丙○○於本
    院陳稱：「因為我弟弟（即上訴人之夫）愛賭博，所以我弟
    媳（即上訴人）乙○○把錢拿給我太太（即邱德英）管理。
    」（見本院卷第224頁背面），二人陳述已有不符。再經原
    審依職權調查上訴人於87、88年度之財產所得資料，上訴人
    於87年度僅有薪資所得23萬5,000元、利息所得3,125元、投
    資所得1,332元；於88年度亦僅有薪資所得15萬元、利息所
    得2,273元、投資所得332元（見原審卷二第293至297頁），
    衡諸上情，堪認上訴人並無借貸予他人高達1千萬元之資力
    。再參以上訴人雖主張伊因「怕先生玩股票」，故自70幾年
    開始就把錢寄放在邱德英的帳戶云云，惟其卻僅能提出其夫
    莊永富於88年間買賣股票之日盛證券存摺（見原審卷二第40
    6、416至419頁）；再觀諸上訴人前開所述其共寄放在邱德
    英處之金額高達「1,200萬元」，竟未書寫任何記錄作為憑
    證，而是有錢就一直給，每次拿多少錢均是用講的云云；及
    證人邱德英證稱：上訴人每次寄放之金額不固定，伊沒有記
    帳，沒有用專戶存上訴人的錢，伊做生意有時會拿來用，都
    是用口頭講現在一共是多少錢云云（見原審卷二第217至220
    頁），其2人所述明顯悖於常情，自難遽採。綜上，訴外人
    邱德英縱有於86年3月10日匯款921萬元予方黃玉燕，該款項
    亦難認定係上訴人之金錢，系爭消費借貸契約縱使存在，亦
    非存在於「上訴人」與「合夥」間。另除匯款921萬元外其
    餘79萬元交付部分：證人邱德英證稱：「7、80萬元當場在
    我們家樓下交給甲○○，當時被上訴人3人在場，…錢我聽
    到他們說是作稅款用…我一次將7、80萬元拿出來交給甲○
    ○。」（見原審卷二第221至222頁）。被上訴人丁○○陳稱
    ；「當時我根本在上課，不可能去。」（見同卷第222頁）
    。被上訴人甲○○於原審陳稱：「上訴人主張之79萬元，不
    是交給我，是其中60幾萬元直接匯給我們買受土地的原地主
    代繳利息，其餘10幾萬元，其中有一部分是上訴人借款1千
    萬元的第一個月利息直接扣掉。」（見原審卷一第112頁）
    。是證人邱德英證述與被上訴人甲○○、丁○○陳述亦不相
    符，其是否有交付79萬元，交付何人，及該款用途均有疑義
    。
  (六)被上訴人甲○○購買竹東土地之初，係由其向外借貸以支應
    土地買賣之價金，並無記帳，其後被上訴人甲○○陸續口頭
    邀被上訴人丁○○、丙○○以合夥方式購買竹東土地，而原
    來被上訴人甲○○所借之款項亦部分轉作「合夥」之出資（
    見原審卷二第305至306頁被上訴人丁○○、甲○○之陳述）
    ，迨至87年6月5日被上訴人3人始簽訂合夥協議書，確認「
    合夥」股份被上訴人丁○○占40%，被上訴人甲○○占50%，
    被上訴人丙○○占10%，及「合夥」購買竹東土地等節，有
    合夥協議書附卷可稽（見原審卷一第25至26頁）。然而，在
    87年6月5日（被上訴人3人簽訂合夥協議書）前，被上訴人
    甲○○因諸多投資（依被上訴人甲○○本人所述，其斯時除
    竹東土地之買賣外，尚投資龍潭土地、觀音工地的買賣，見
    原審卷二第404至406頁），資金需求甚切，其與被上訴人丁
    ○○、丙○○、訴外人黃珍珠、劉新才、鍾信吉、張清炘等
    人之借貸關係複雜，復未單獨就竹東土地之買賣事宜單獨記
    帳，導致「合夥」帳目不清，而被上訴人丁○○亦將其餘非
    屬本件合夥資金事宜之其與被上訴人甲○○之私人借貸款項
    ，與本件「合夥」資金混為一談，使「合夥」糾葛益趨複雜
    ，此觀諸被上訴人3人於87年11月19日另簽訂之協議書第3條
    約定：「甲方（指被上訴人甲○○）無條件同意工程完成時
    ，乙方（指被上訴人丙○○）及丙方（被上訴人丁○○以其
    妻名義簽訂）雙方共有優先取回雙方所支付的工程款及甲方
    所欠乙方及丙方之『債款』。餘者另行分配」；及該協議書
    末記載：「雙方協議公司資產及所得依『出資額和債權總數
    』乙方（指被上訴人丙○○）為壹仟貳佰萬元，丙方（指被
    上訴人丁○○）為貳仟捌佰萬元」等語即明（見原審卷一第
    29頁），足見被上訴人3人就「合夥」之資金分配，已將非
    屬「合夥」之私人借貸列入優先受償範圍。再查，被上訴人
    3人均一致陳稱被上訴人丙○○就「合夥」購買竹東土地之
    出資係450萬元（見原審卷二第307、215、343頁），惟前開
    協議書除第5條已記載：「銀行貸款肆仟肆佰萬元優先處理
    ，再呂小姐（即上訴人）借貸壹仟萬元處理」等語外，在協
    議書末復記載如前述被上訴人丙○○出資額和債權總數為
    1,200萬元，則上述1,200萬元與該協議書第5條所載合夥人
    應次優先處理之上訴人借貸1千萬元，是否有重覆計算之虞
    ，實有可疑；再參酌被上訴人丙○○於上開偵查中供述，益
    證上述懷疑非虛，故被上訴人丁○○主張其嗣後清理「合夥
    」資金時因認「合夥」之帳目不清，對於上訴人是否有確實
    借貸交付「合夥」1千萬元提出質疑，此應為被上訴人丁○
    ○僅支付系爭借款利息至89年9月，其後即未清償之原因。
    再者，87年6月5日合夥協議書、87年11月19日協議書、89年
    3月3日合夥銷售土地建物協議書（見原審卷一第25至26、29
    、原審卷二第260至261頁）所約定之條款僅係被上訴人間對
    於彼此間債權債務如何分擔處理之問題，與「合夥」和上訴
    人間之關係未必完全相同。此外，被上訴人丁○○就87年11
    月19日協議書第5條記載：「銀行貸款肆仟肆佰萬元優先處
    理，再呂小姐（即上訴人）借貸壹仟萬元處理」認係指乙○
    ○與黃珍珠所設定1千萬元抵押之土地，應處理抵押權塗銷
    及移轉登記予被上訴人等人之事，而非指被上訴人3人之「
    合夥」向上訴人借貸1千萬元之處理，與上訴人指述係指「
    合夥」處理上訴人借款之事不同。
  (七)綜上，基於被上訴人甲○○私人投資借貸關係複雜又未記帳
    ，上訴人與被上訴人丙○○、邱德英夫妻間親戚關係，被上
    訴人丙○○就系爭借款前後陳述不一，被上訴人3人彼此借
    貸、出資等糾葛，縱認上訴人交付系爭借款予被上訴人甲○
    ○，非必即等同於借款予「合夥」，則主張借貸關係存在之
    上訴人，自應就系爭「全部」借款係因「合夥」所借（即借
    貸關係之債務人為「合夥」）之事實，負舉證之責。惟上訴
    人並未就上情盡舉證之責。是上訴人主張其借款1千萬元予
    「合夥」，而請求「合夥」返還借款云云，即屬無理由。
  (八)按合夥財產不足清償合夥之債務，為各合夥人連帶責任之發
    生要件，債權人求命合夥人之一對於不足之額連帶清償，應
    就此存在要件負舉證之責（本院29年上字第1400號判例）。
    此與保證債務於保證契約成立時即已發生債務之情形有間，
    故在未證實合夥財產不足清償合夥債務之前，債權人對於各
    合夥人連帶清償之請求權，尚未發生，即不得將合夥人併列
    為被告，而命其為補充性之給付。況對於合夥之執行名義，
    實質上即為對全體合夥人之執行名義，故司法院院字第918
    號解釋「原確定判決，雖僅令合夥團體履行債務，但合夥財
    產不足清償時，自得對合夥人執行」。是實務上尤無於合夥
    （全體合夥人）之外，再列某一合夥人為共同被告之理。最
    高法院66年度第9次民庭庭推總會議決議可資參照。本件上
    訴人聲明「合夥」應給付上訴人879萬8,833元及自94年10月
    7日起至清償日止，按月息1%計算之利息，如「合夥」財產
    不足清償時，由被上訴人3人連帶給付。上訴人上開聲明就
    請求被上訴人3人連帶給付部分，核與上開決議不符，為無
    理由，應予駁回。
六、綜上所述，上訴人主張「合夥」向上訴人借款1千萬元，為
    不足採，被上訴人抗辯尚屬可信。從而，上訴人主張本於消
    費借貸之法律關係，請求「合夥」應給付879萬8,833元，及
    自94年10月7日起至清償日止，按月息1%計算之利息，如合
    夥財產不足清償時，由被上訴人3人連帶給付為無理由，不
    應准許。其假執行之聲請亦失所附麗，應併予駁回。原審為
    上訴人敗訴之判決，及駁回其假執行之聲請，並無不合。上
    訴意旨指摘原判決不當，求予廢棄改判，為無理由，應予駁
    回。
七、本件事證已臻明確，兩造其餘主張陳述及所提之證據，經審
    酌後，與判決結果不生影響，爰不一一論述，附此敘明。
八、據上論結，本件上訴為無理由，依民事訴訟法第449條第1項
    、第78條、第463條、第385條第1項前段，判決如主文。
中    華    民    國    96    年    2    月     6     日
  　　　　　　　　　民事第十一庭
                      　審判長法　官   鄭雅萍
　　　　　　　　　　　        法　官   蘇芹英
　　　　　　　　　　　        法　官   薛中興
正本係照原本作成。
如不服本判決，應於收受送達後20日內向本院提出上訴書狀，其
未表明上訴理由者，應於提出上訴後20日內向本院補提理由書狀
（均須按他造當事人之人數附繕本）上訴時應提出委任律師或具
有律師資格之人之委任狀；委任有律師資格者，另應附具律師資
格證書及釋明委任人與受任人有民事訴訟法第466條之1第1項但
書或第2項（詳附註）所定關係之釋明文書影本。
中　　華　　民　　國　　96　　年　　2 　　月　　8 　　日
　　　　　　　　　　　　　　　書記官   黃瑞芬
附註：
民事訴訟法第466條之1（第1項、第2項）：
對於第二審判決上訴，上訴人應委任律師為訴訟代理人。但上訴
人或其他法定代理人具有律師資格者，不在此限。
上訴人之配偶、三親等內之血親、二親等內之姻親，或上訴人為
法人、中央或地方機關時，其所屬專任人員具有律師資格並經法
院認為適當者，亦得為第三審訴訟代理人。
